【裁判字號】    98,上訴,3481
【裁判日期】    981113
【裁判案由】    殺人未遂
【裁判全文】
臺灣高等法院刑事判決                98年度上訴字第3481號
上  訴  人
即  被  告  乙○○
                    號
上  訴  人
即  被  告  丙○○
                    號
共      同
指定辯護人  本院公設辯護人 陳德仁
上列上訴人因殺人未遂案件，不服臺灣桃園地方法院97年度易字
第1137號，中華民國98年7月6日第一審判決（起訴案號：臺灣桃
園地方法院檢察署97年度偵字第6238號），提起上訴，本院判決
如下：
    主  文
原判決撤銷。
乙○○、丙○○共同傷害人之身體，各處有期徒刑貳年。扣案之
西瓜刀壹支沒收。
    事  實
一、乙○○因其前妻張惠玲於民國97年1月18日（ 聲請簡易判決
    處刑書誤載為97年1月8日 ）下午5時30分許，與男友甲○○
    及友人丁○○、翁祖恆，一同前往桃園縣大溪鎮仁和里15鄰
    廟前 18之106號其住處搬運行李，心生不滿，且疑其婚姻生
    變係由甲○○造成，乃以電話通知在外之弟丙○○返家，待
    張惠玲一行人搬妥行李欲行離開時，適丙○○騎機車返家，
    丙○○即趨前向甲○○嗆聲：「現在是怎樣，帶人來」，甲○○則回稱：「我來幫張惠玲搬東西」等語，丙○○聞言勃
    然大怒，隨手向地面丟擲不明物體，發出巨響，再返身進入
    屋內取出生魚刀一把衝至屋外，乙○○見狀亦返回屋內迅速
    取出西瓜刀一把，二人當場基於共同傷害之犯意，先聯手追
    砍甲○○，丁○○見情況危急上前制止，詎遭乙○○持刀砍
    傷右手小指（丁○○受傷部分未據告訴），即退立一旁，乙○○、丙○○進而分別持刀追砍甲○○，甲○○隻身不敵，
    逃往隔壁防火巷內，乙○○、丙○○緊隨其後，由乙○○堵
    住巷口，丙○○則追進巷內，接續持刀攻擊甲○○如下身體
    部位，直至甲○○血流過多不支倒地始罷手走出防火巷，並
    與在巷口守候之乙○○一起返家。丁○○等則隨後趕往防火
    巷，並撥打 119專線將倒臥地上昏迷之甲○○緊急送醫救治
    ，甲○○抵達醫院時呈現低容積性（出血性）休克現象，嗣
    經醫生檢查結果，受有左腰部（25×3×1公分）、左背部（
    5×1公分)、右肩部（10×1公分）、左臂（二處3×1及5×1
    公分）、左肘（10×1公分）、左手掌（ 5×1公分）、腹壁
    （ 20×1公分）等多處撕裂傷流血、左手第二掌掌骨骨折、
    左手第二、三指韌帶斷裂之傷害。嗣經警循線於97年 1月19
    日晚間約談乙○○、丙○○到案，並在其等家中扣得作案用
    西瓜刀1把，生魚片刀則遭丙○○棄置下落不明。
二、案經甲○○訴由桃園縣政府警察局大溪分局報告臺灣桃園地
    方法院檢察署檢察官聲請簡易判決處刑，原審法院認為不宜
    ，改依通常程序審判。
    理  由
壹、程序部分：
一、按被告以外之人於審判外之言詞或書面陳述，除法律有規定
    者外，不得作為證據，為刑事訴訟法第159條第1項明文所定
    。其謂「被告以外之人」者，共同被告、被害人等均為所指
    ，本質上屬於證人，就其審判外之言詞或書面陳述，當事人
    未得詰問，法院亦無從直接接觸證人，難謂合於言詞審理及
    直接審理原則，故除另有同法第159條之1至第159條之5所示
    傳聞證據具有必要性及信用性情況，或客觀上有不能受詰問
    之情形，或被告及其辯護人放棄其詰問權等傳聞證據之例外
    ，而具有證據能力者，法院就被告之案件對其他共同被告或
    與被告有共犯關係之人為調查，應依人證之調查程序，傳喚
    其到場，命其立於證人之地位具結而為陳述，並通知被告及
    其辯護人，使行詰問，以求發現真實，並確保其詰問權。是
    以法院已據當事人聲請，傳喚證人到庭行交互詰問，即無違
    於直接、言詞審理要求，當事人之反對詰問權亦足茲保障，
    應認該審判外供述已得透過審判程式之詰問檢驗，而取得作
    為證據之資格。（最高法院94年度台上字第2507號、95年度
    台上字第2515號、95年台上字第3401號判決要旨參照）；再
    按被告以外之人於審判外之言詞或書面陳述，除法律有規定
    者外，不得作為證據；被告以外之人於偵查中向檢察官所為
    之陳述，除顯有不可信之情況者外，得為證據；又雖不符刑
    事訴訟法第159條之1至第159條之4之規定，而經當事人於審
    判程序同意作為證據，法院審酌該言詞陳述或書面陳述作成
    時之情況，認為適當者，亦得為證據；當事人、代理人或辯
    護人於法院調查證據時，知有第159條第1項不得為證據之情
    形，而未於言詞辯論終結前聲明異議者，視為有前項之同意
    ，刑事訴訟法第159條之1第2項、第159條之5分別定有明文
    。經查：證人張惠玲、翁祖恆、李偉銘及告訴人甲○○於偵
    查時所為之證述，業經其等具結在卷，且無顯有不可信之情
    況，被告及辯護人於本院言詞辯論終結前，亦未聲明異議，
    其等於偵查中之證述，自有證據能力。
二、本院認定犯罪事實之其餘各項證據之證據能力，被告等及辯
    護人於言詞辯論終結前，均未聲明異議，本院審酌該等證據
    之取得過程並無瑕疵，與本案待證事實間復具有相當之關聯
    性，以之為本案證據並無不當，自得採為本件認定事實之基
    礎。
貳、實體部分：
一、被告等於本院審理時經合法傳喚，無正當理由不到庭。惟查
    ：被告乙○○於甲○○與張惠玲前往被告乙○○住處拿取私
    人物品之際，夥同被告丙○○，共同基於傷害人身體之犯意
    聯絡，分持西瓜刀、生魚刀追砍甲○○，使甲○○受有左腰
    部（25×3×1公分）、左背部（5×1公分)、右肩部（10×1
    公分）、左臂（二處3×1及5×1公分）、左肘（ 10×1公分
    ）、左手掌（5×1 公分）、腹壁（20×1公分）等多處撕裂
    傷併低容積性（出血性）休克、左手第二掌掌骨骨折、左手
    第二、三指韌帶斷裂之傷害等情，業據被告於警詢、偵查及
    原審訊問時均坦承不諱（見偵卷第 4-8、9-14頁及原審卷第
    37頁），核與證人即告訴人甲○○於偵查及原審審理時證述
    之情節相符（見偵卷第15-17、64、65頁及原審卷第38-40頁
    ），並有國軍桃園總醫院97年1月22日診斷證明書及該院98
    年6月4日函覆甲○○相關病歷資料附卷可資佐證（見偵卷第
    46頁及原審卷第52-60頁）。
二、按刑法上殺人未遂罪與傷害罪之區別，應視加害人主觀上有
    無殺意為斷，於行為人主觀上具有使人死亡之知與欲，著手
    於殺害行為之實行而未生死亡結果，為殺人未遂；倘僅在使
    其身體、健康受到傷害，則為傷害罪。至於主觀犯意僅為行
    為人內心之主觀事實，必須由所呈現之外在客觀事實判斷，
    故於判斷行為人主觀上是否具殺人故意，即應通盤審酌行為
    時一切客觀環境及其他具體情形，諸如：行為人與被害人之
    仇隙是否足生殺人動機，行為當時之手段是否猝然致被害人
    難以防備，攻擊時之力道是否猛烈足以致命，攻擊後之後續
    動作是否意在取人性命等。兇器之種類、被害人受傷之多寡
    、是否致命部位，雖可藉為認定有無殺意之心證，惟非判斷
    二罪間之絕對標準，仍須斟酌當時客觀環境及其他具體情形
    加以判斷，不得僅以被害人傷勢非輕，即認定加害人自始即
    有殺人犯意。（參看最高法院18年上字第1309號、19年上字
    第718號、20年非字第104號判例、84年台上字第3179號、90
    年台上字第1281號、91年台上字第4893號判決意旨參照）。
    原審訊據被告等均矢口否認有殺人之故意，被告乙○○辯稱
    ：其係因前妻張惠玲與告訴人甲○○交往一事，素有不睦，
    嗣見告訴人甲○○帶同朋友前來，認其藉人多勢眾仗勢欺人
    ，一時激憤，始持扣案西瓜刀砍向告訴人甲○○，並無致人
    於死之決心云云。被告丙○○辯稱：當時係告訴人甲○○取
    磚塊丟擲，伊始持刀刺向告訴人甲○○，原僅欲攻擊其手臂
    ，卻誤中腹部，並非要致其於死地云云。經查：
  (一)證人張惠玲於原審證稱：伊與告訴人甲○○帶同數人前往上
    址，被告乙○○心有不快，被告丙○○誤以為告訴人甲○○
    欲糾眾鬧事，雙方始生肢體衝突等語，是依本件雙方衝突起
    因及被告行為當下所受刺激等情觀之，被告等於下手時是否
    即有殺人之犯意，已非無疑。
  (二)被告等固分別持刀攻擊告訴人甲○○，惟依卷附國軍桃園總
    醫院97年1月31日、3月14日告訴人甲○○診斷證明書、住院
    病歷首頁、入院申請單、病危通知單（見原審卷第56頁反面
    、57頁、58頁反面、59頁）觀之，告訴人甲○○係受有左腰
    部（25×3×1公分）、左背部（5×1公分)、右肩部（10×1
    公分）、左臂（二處3×1及5×1公分）、左肘（ 10×1公分
    ）、左手掌（5×1公分）、腹壁（ 20×1公分）等多處撕裂
    傷併低容積性（出血性）休克、左手第二掌掌骨骨折、左手
    第二、三指韌帶斷裂傷害，其中左腰、左背、右肩、左臂、
    左肘、左手掌、左手第二掌掌骨骨折及左手第二、三指韌帶
    斷裂等，均非致命傷害，至腹壁雖有 20×1公分之撕裂傷，
    但亦屬表淺傷害，另關於併低容積性（出血性）休克，要屬
    併發之症狀，亦不能證明被告等有殺人之故意。況告訴人甲○○於原審證稱其傷勢除左腰仍會因按壓疼痛，左掌無法全
    力握緊外，復原情形尚可，且覓有服務業性質工作（見原審
    卷第39頁反面、第40頁）等語，足徵告訴人傷勢尚不足生危
    害生命結果。
  (三)被告乙○○於偵查時供稱：「（問：他倒地時，你有沒有繼
    續砍他？）我沒有，我不知道丙○○還有沒有。」（見偵卷
    第65頁）；被告丙○○於偵訊時供稱：「（問：你要砍死他
    嗎？）沒有，我看到賢（即告訴人甲○○，下同）倒地時，
    我就慌了，我就沒有繼續砍他。宏沒有繼續砍他。」（見偵
    卷第65頁）；於原審供稱：「是他先拿磚塊丟我，我才拿刀
    刺他，當時我被嚇到就往外跑…。」（見原審卷第71頁）等
    語，核與證人張惠玲於偵查時供稱：「賢倒地時，宏（即被
    告乙○○，下同）、銘（即被告丙○○，下同）就往家裡衝
    ，沒有繼續砍。」（見偵卷第66頁）；證人翁祖恆於偵查中
    供稱：「…宏、銘追賢到旁邊防火巷，又看到宏、銘跑過來
    …。」（見偵卷第66頁）；證人李偉銘於偵查時供稱：「…
    過一下子看到宏、銘從旁邊巷子走出來，我只有看到宏拿刀
    ，我沒有看到宏、銘拿刀砍賢。」（見偵卷第67頁）等語大
    致相符，足見被告等揮刀追砍至告訴人甲○○倒地後即離開
    防火巷，未持刀繼續追殺，衡情被告倘有殺害告訴人甲○○
    之故意，顯非無餘裕繼續持刀攻擊，乃竟轉身離開，任由張
    惠玲偕同友人帶甲○○送醫，更徵其等非係基於殺人之故意
    。被告乙○○辯稱其因一時情緒失控始攻擊告訴人甲○○，
    被告丙○○辯稱其因誤認告訴人甲○○欲糾眾滋事而生口角
    爭執，故持刀追擊，其等並無殺人犯意等語，非不可採，自
    不得僅以被告持刀刃攻擊所生結果，遽行推論被告主觀具有
    殺人之犯意。
  (四)告訴人甲○○雖於偵訊及原審審理時固證稱：被告乙○○追
    砍時曾口出「給你死」，顯具有殺人犯意云云，惟被告乙○○於原審審理時供稱：「（問：警訊中所稱在追逐被害人時
    有說要讓他死是什麼意思？）…我並沒有要讓他死的意思，
    只是我當時情緒失控我就拿刀追出去。」（見原審卷第70頁
    反面）；於警詢時供稱：「（問：你在追逐砍傷甲○○時是
    否有說出要致人於死之意圖？）我不知道有沒有，如果有的
    話也只是一時衝動氣憤下所為。」（見偵卷第 8頁）；於偵
    查時供稱：「沒有，我是一時氣憤才砍他，並沒有說要砍死
    他。」（見偵卷第65頁），且證人張惠玲於偵查及原審審理
    中證稱：其並沒有聽到被告等對甲○○說，要讓他死或其他
    類似威脅其性命的話等語（見偵卷第66頁、原審卷第63頁反
    面）；證人翁祖恆亦證稱：有聽到人說「就給他死」，但是
    誰說的並不清楚（見偵卷第66頁），而以證人張惠玲與被告
    乙○○已非夫妻，與告訴人甲○○現為情侶關係，另證人翁
    祖恆係告訴人甲○○友人，自無故意與告訴人甲○○為相反
    陳述而偏袒被告等之理，其等所為上開證詞復無不可採信之
    處，較諸告訴人甲○○單方指述遭追砍時曾聽聞被告口出「
    給你死」，自較可信，且與被告乙○○所辯相符，尚難遽論
    被告有口出「給你死」等語。況被告乙○○即使曾口出此言
    ，亦不排除係因口語習慣使然，自難以其一時激憤，脫口而
    出，即推定被告等主觀上有殺人之故意。
三、綜上所述，被告等共同基於普通傷害之犯意，刺傷被害人，
    事證明確，其等被告犯行洵堪認定。
四、核被告等所為，均係犯刑法第277條第1項之傷害人之身體罪
    。按共同正犯間，於犯意聯絡範圍內，各自分擔犯罪行為之
    一部，相互利用他人之行為，以達其犯罪目的者，即應對所
    生全部結果，共同負責，非僅就自己實施之行為負其責任；
    即共同正犯，只須具有犯意聯絡及行為分擔，而不問犯罪動
    機起於何人，亦不問每一階段犯行，均經參與，且意思之聯
    絡並不限於事前有所謀議，即僅於行為當時有共同犯意之聯
    絡者，亦屬之，其表示之方法，亦不以明示通謀為必要，即
    相互間有默示之合致，亦無不可。（參照最高法院32年上字
    第1905號、73年台上字第2364號判例及最高法院90年度台上
    字第5353號、第3205號刑事判決意旨、93年度台上字第1033
    號刑事判決意旨）。查本件係被告乙○○見證人張惠玲與告
    訴人甲○○糾眾前來，乃以電話聯絡被告丙○○返家，嗣因
    兩方口角齟齬，爰各自持刀合力攻擊告訴人甲○○，是依本
    件情節觀之，被告乙○○既係因個人糾紛而邀集被告丙○○
    ，且被告丙○○於被告乙○○持刀刺殺時，亦持刀加入合力
    攻擊，足認被告等於行為當時，就本件普通傷害犯行有意思
    之合致，縱 2人各自供述因自己氣憤難當，始以不同器物傷
    害被害人，惟相互利用彼此行為以達普通傷害之目的甚明，
    被告等就本件犯行自有犯意聯絡及行為分擔。
五、原審因予論罪科刑，固非無見。惟查：被告等持刀砍傷告訴
    人，係基於普通傷害之犯意，已如前述，原判決認定被告等
    係基於共同殺人之犯意聯絡持刀砍殺告訴人，應負共同殺人
    罪責，尚非適法。被告等上訴意旨，否認有殺人之犯意，尚
    非無據。原判決既有上開可議，要屬無可維持，應予撤銷改
    判。爰審酌被告等持刀揮砍，造成告訴人手部及腰部受創，
    傷勢非輕，且公然糾眾滋事，目無法紀，危害社會秩序及公
    共安全至鉅，迄今復未能與被害人達成和解，態度不佳，兼
    衡其等素行、目的、手段、教育智識程度等一切情狀，分別
    量處如主文第2項所示之刑。扣案之西瓜刀1把，係被告等共
    有，供本案犯罪所用之物，業據被告等供明在卷，應依刑法
    第38條第1項第2款之規定宣告沒收。至行兇用之另把生魚片
    刀，因未扣案，且無法證明仍屬存在而未滅失，乃不為沒收
    之諭知。
六、被告等經合法傳喚無正當理由不到庭，爰不待其等陳述逕為
    判決。
據上論斷，應依刑事訴訟法第369條第1項前段、第364條、第299
條第1項前段、第371條，刑法第28條、第277條第1項、第38條第
1項第2款，判決如主文。
本案經檢察官吳茂松到庭執行職務。
中    華    民    國    98    年    11    月    13    日
                  刑事第五庭  審判長法  官  高明哲
                                    法  官  林洲富
                                    法  官  劉秉鑫
以上正本證明與原本無異。
不得上訴。
                                    書記官  張美華
中    華    民    國    98    年    11    月    13    日
附錄：本案論罪科刑法條全文
中華民國刑法第277條
（普通傷害罪）
傷害人之身體或健康者，處3年以下有期徒刑、拘役或1千元以下
罰金。
犯前項之罪因而致人於死者，處無期徒刑或7年以上有期徒刑；
致重傷者，處3年以上10年以下有期徒刑。


司法院資訊處製作；財團法人民間司法改革基金會備份。
